臺灣臺中地方法院刑事判決　　　　　　　96年度易字第3904號
公　訴　人　臺灣臺中地方法院檢察署檢察官
被　　　告　甲○○
上列被告因詐欺案件，經檢察官提起公訴（九十六年度偵緝字第
一八六四號），被告於本院準備程序中為認罪之陳述，經本院合
議庭評議後，裁定由受命法官獨任改行簡式審判程序，本院判決
如下：
    主    文
甲○○幫助意圖為自己不法之所有，以詐術使人將本人之物交付
，處有期徒刑伍月，如易科罰金，以銀元參佰元即新臺幣玖佰元
折算壹日，減為有期徒刑貳月又拾伍日，如易科罰金，以銀元參
佰元即新臺幣玖佰元折算壹日。
    犯罪事實
一、甲○○明知金融機構帳戶係個人理財之重要工具，且關係個
    人財產、信用之表徵，可預見如交予他人使用，或經不詳年
    籍姓名之人無故蒐集他人之存摺、金融卡、密碼等帳戶資料
    ，有供作財產犯罪用途之可能，對於提供帳戶雖無引發他人
    萌生犯罪之確信，但仍不顧他人所可能遭受財產上損害之危
    險，竟基於縱若有人持其存摺、提款卡及密碼後，自行或轉
    交他人用以實施犯罪，供作被害人匯款之用，仍不違背其本
    意之幫助使用其帳戶者向他人詐欺取財之不確定故意，因經
    濟拮据需錢孔急，而於民國九十一年六月三日前往臺灣郵政
    股份有限公司（原中華郵政股份有限公司）臺中民權路郵局
    申設帳號00000000000000號金融帳戶，並核
    發提款卡及申辦語音系統，旋於一週許後，在臺中市某處，
    將上開帳戶之存摺、金融卡（含提款密碼）等，以新臺幣（
    下同）三千元之代價，交付予真實年籍姓名不詳綽號「阿孝
    」之成年男子，容由他人持以犯罪。嗣該綽號「阿孝」之男
    子於取得甲○○上開郵局帳戶之存摺、金融卡、密碼等物後
    ，即與其所屬之詐欺取財集團成員，共同基於意圖為自己不
    法所有之犯意聯絡，先後於下列時間，為下列詐欺犯行：(一)
    於九十一年七月三十日某時許，推由某人撥打電話予丁○○
    佯稱：伊抽中獎項，但須先匯款云云，致丁○○誤信為真因
    而陷於錯誤，而於同日十四時三十六分許，依對方指示匯款
    三萬元至上開甲○○郵局帳戶。(二)於九十一年八月十四日某
    時許，推由某人撥打電話予丙○○佯稱：伊抽中獎項，但須
    先匯款云云，致丙○○誤信為真因而陷於錯誤，而於同日某
    時許，依對方指示自其中國信託銀行帳戶轉帳三萬元至上開
    甲○○郵局帳戶。(三)於九十一年八月十九日某時許，推由某
    人撥打電話予己○○佯稱：伊抽中獎項，但須先匯款云云，
    致己○○誤信為真因而陷於錯誤，而於同日某時許，依對方
    指示自其郵局帳戶轉帳九萬八千二百八十二元至上開甲○○
    郵局帳戶。(四)於九十一年八月二十八日某時許，推由某人撥
    打電話予戊○○佯稱：伊抽中獎項，但須先匯款云云，致戊○○誤信為真因而陷於錯誤，而依對方指示，先後於同日自
    其郵局帳戶轉帳四萬七千零二十六元、翌日即二十九日八時
    五十五分許、十時九分許各匯款三萬元、十萬五千元至上開
    甲○○郵局帳戶，合計十八萬二千零二十六元。上開款項旋
    遭詐騙集團成員提領一空。嗣丁○○、丙○○、己○○、戊○○察覺有異，始悉受騙。
二、案經丁○○、丙○○、己○○、戊○○訴由高雄縣政府警察
    局刑警大隊報請臺灣臺中地方法院檢察署檢察官偵查起訴。
    理    由
一、本件被告甲○○所犯係死刑、無期徒刑、最輕本刑為三年以
　　上有期徒刑以外之罪，其於準備程序中就被訴事實為有罪之
　　陳述，經告知被告簡式審判程序之旨，並聽取公訴人及被告
　　之意見後，本院合議庭認為適宜而裁定由受命法官獨任進行
　　簡式審判程序，合先敘明。
二、訊據被告甲○○對其有於上揭時、地，將其所開立上開郵局
    帳戶之存摺等資料，提供予真實姓名年籍不詳綽號「阿孝」
    之成年男子使用之犯罪事實坦承不諱，且該真實姓名年籍不
    詳之成年男子及其所屬犯罪集團成員所為之前述詐欺犯行，
    亦據被害人丁○○、丙○○、己○○、戊○○於警詢中指證
    綦詳（見警卷第一之一頁至一之八頁），並有被害人丁○○
    、戊○○所提出之郵政國內匯款執據（見警卷第三之二、三
    之六、三之七頁）、被告上開帳戶郵政存簿儲金立帳申請書
    、印鑑卡（見偵緝字卷第二九頁）及客戶歷史交易清單（見
    警卷第二之二頁至二之六頁）等件在卷可稽。又按刑法上之
    故意，分直接故意（確定故意）與間接故意（不確定故意）
    ，「行為人對於構成犯罪之事實，明知並有意使其發生者」
    為直接故意，「行為人對於構成犯罪之事實，預見其發生而
    其發生並不違背其本意者」為間接故意；一般人至銀行開設
    帳戶並非難事，如非為詐欺犯罪等不法目的，依常情並無捨
    棄自己帳戶而迂迴收受他人帳戶使用之理，是被告對於該真
    實姓名年籍不詳之成年男子可能將其帳戶用來作為詐欺等非
    法用途上，應有所預見，且不違背其本意，其竟仍提供其帳
    戶予該真實姓名年籍不詳之成年男子使用，足見該真實姓名
    年籍不詳之成年男子將被告帳戶用來作為詐欺取財之用，為
    被告所容認及允許。另查金融機構帳戶可供款項之存匯、提
    領，係一般人均可輕易申請開設，並無任何資格條件之限制
    ，且金融存款帳戶，事關存戶個人財產權益之保障，其與存
    戶印鑑章、提款卡結合，專屬性、私密性更形提高；除非本
    人或與本人具密切關係之人，難認有何理由可自由流通使用
    該存摺；一般人亦均有應妥為保管存摺或提款卡，以防止存
    摺或提款卡被他人冒用之認識，縱有特殊情況偶有將存摺、
    提款卡交付他人之需，亦必深入瞭解其用途後始行提供使用
    ，實乃吾人日常生活經驗與事理；且存摺、提款卡等有關個
    人財產、身分之物品，如淪落不明人士手中，極易被利用為
    與財產犯罪有關之犯罪工具；而與他人於身分上不具密切關
    係之人，竟要求他人提供帳戶以為使用，此等行為，客觀上
    已屬可疑，且顯係供為某非正當資金進出使用，而隱瞞其流
    程及行為人身分曝光之不法意圖亦可預見；若此之社會現實
    ，恆係一般人本於日常生活經驗即可體察，而該等專有物品
    如落入不明人士手中，極易被利用為與財產有關之犯罪工具
    ，此又係具備一般生活智識者皆能體察之常識；參以邇來詐
    欺者使用他人存摺作為指示被害人匯款工具之犯罪類型層出
    不窮，並廣經媒體披載，凡對社會動態尚非全然不予關注者
    均能知曉。本件被告甲○○具有一般智識程度，對於上開各
    情自有認識，竟仍將自己前開郵局帳戶之存摺、金融卡、密
    碼等資料，販賣予姓名、年籍不詳之成年人使用，被告主觀
    上顯具有縱使該姓名、年籍不詳之成年人取得該存摺、金融
    卡或密碼後，持以作為詐欺取財之用，亦不違背其本意之不
    確定故意至明。然以被告僅係單純依該姓名、年籍不詳之成
    年人要求提供前開郵局之帳戶存摺、金融卡等資料，並未參
    與詐騙被害人財物之構成要件行為，是主觀上僅係基於幫助
    他人詐欺取財之意思，亦屬無疑。綜上所陳，被告前開自白
    確與事實相符，均堪信採。本件事證明確，被告上開犯行洵
    堪認定，應予依法論科。
三、新舊法比較部分：
  (一)被告甲○○行為後，刑法業於九十四年二月二日修正公布，
    於九十五年七月一日施行，且按行為後法律有變更者，適用
    行為時之法律，但行為後之法律有利於行為人者，適用最有
    利於行為人之法律，現行刑法第二條第一項訂有明文。此條
    規定乃與刑法第一條罪刑法定主義契合，而貫徹法律禁止溯
    及既往原則，係規範行為後法律變更所生新舊法律比較適用
    之準據法，是刑法第二條本身雖經修正，但刑法第二條既屬
    適用法律之準據法，本身尚無比較新舊法之問題，應一律適
    用裁判時之現行刑法第二條規定，以決定適用之刑罰法律，
    先予敘明。又以本次刑法修正之比較新舊法，應就罪刑有關
    之共犯、未遂犯、想像競合犯、牽連犯、連續犯、結合犯，
    以及累犯加重、自首減輕暨其他法定加減原因（如身分加減
    ）與加減例等一切情形，綜其全部罪刑之結果而為比較，有
    最高法院九十五年五月二十三日九十五年度第八次刑庭會議
    決議可資參照。
  (二)刑法第三百三十九條第一項詐欺取財罪，法定刑得科或併科
    銀元一千元以下罰金，依修正後刑法施行法增訂第一條之一
    ：「中華民國九十四年一月七日刑法修正施行後，刑法分則
    編所定罰金之貨幣單位為新臺幣。九十四年一月七日刑法修
    正時，刑法分則編未修正之條文定有罰金者，自九十四年一
    月七日刑法修正施行後，就其所定數額提高為三十倍。但七
    十二年六月二十六日至九十四年一月七日新增或修正之條文
    ，就其所定數額提高為三倍」及刑法第三十三條第五款修正
    為：「主刑之種類如下：五、罰金：新臺幣一千元以上，以
    百元計算之」等規定觀之，依修正後之法律，刑法第三百三
    十九條第一項詐欺取財罪所得科處之罰金刑最高為新臺幣三
    萬元、最低為新臺幣一千元，然依被告劉武勝行為時之刑罰
    法律，即罰金罰鍰提高標準條例第一條前段規定之提高倍數
    十倍及修正前刑法第三十三條第五款規定之罰金最低額一元
    計算，則刑法第三百三十九條第一項之詐欺取財罪所得科處
    之罰金最高為銀元一萬元，最低額為銀元十元，若換算為新
    臺幣，最高額雖與新法同為新臺幣三萬元，然最低額僅為新
    臺幣三十元。因此，比較上述修正前、後之刑罰法律，自以
    被告行為時關於科處罰金刑之法律較有利於被告劉武勝。
  (三)經上開條文修正前、後之比較，揆諸修正後刑法第二條第一
    項前段、後段規定之「從舊、從輕」原則，被告自應適用其
    行為時之法律，即修正前刑法之相關規定予以論處，較為有
    利。
  (四)至刑法第三十條幫助犯之規定，於九十四年一月七日修正、
    九十五年七月一日施行前之規定為：「幫助他人犯罪者，為
    從犯。雖他人不知幫助之情者，亦同。從犯之處罰，得按正
    犯之刑減輕之。」，修正施行後之規定則為：「幫助他人實
    行犯罪行為者，為幫助犯。雖他人不知幫助之情者，亦同。
    幫助犯之處罰，得按正犯之刑減輕之。」，揆諸本條之修正
    理由係為確認幫助犯採共犯從屬性說之「限制從屬形式」，
    並避免「從犯」之不同解讀，而將「從犯」修正為「幫助犯
    」，並明示幫助犯之成立，亦以被幫助者著手犯罪之實行，
    且具備違法性為必要，而將條文文字修正為「幫助他人實行
    犯罪行為者，為幫助犯」。顯見修正前、後刑法第三十條關
    於幫助犯之規定，僅作文字修正，並無有利、不利之情形，
    自無新舊法比較適用之問題，併此敘明（最高法院九十五年
    度臺上字第六０一六號判決參照）。
四、查前開真實姓名、年籍不詳之成年人所屬不法犯罪集團成員
    ，基於意圖為自己不法所有之犯意聯絡，以前揭方式聯絡被
    害人，並致使被害人因而陷於錯誤，匯款至被告上開帳戶，
    該不詳姓名、年籍之人所屬不法詐欺集團成員所為，應係犯
    刑法第三百三十九條第一項之詐欺取財罪。按刑法上之幫助
    犯，係對於犯罪與正犯有共同之認識，而以幫助之意思，對
    於正犯資以助力，而未參與實施犯罪之行為者而言（最高法
    院七十五年度台上字第一五０九號、八十八年度台上字第一
    二七０號判決意旨參照）。是以，如未參與實施犯罪構成要
    件之行為，且係出於幫助之意思提供助力，即屬幫助犯，而
    非共同正犯。查本件被告甲○○將其開設之上開台新銀行帳
    戶交予姓名、年籍不詳綽號「阿孝」之成年人，供作該成年
    人所屬詐欺集團共同詐欺取財之用，係基於幫助他人詐欺取
    財之不確定故意，所為係詐欺取財罪構成要件以外之幫助行
    為。又該詐騙集團成員彼等之間顯然有犯意聯絡及行為之分
    擔，為共同正犯。是核被告甲○○所為，係犯修正後刑法第
    三十條第一項、第三百三十九條第一項之幫助詐欺取財罪，
    並依修正後刑法第三十條第二項幫助犯之規定，按正犯之刑
    減輕之（最高法院九十五年度台上字第六０一六號判決、最
    高法院九十五年第二十一次刑事庭會議紀錄參照）。被告以
    一幫助詐欺之行為，使得詐欺集團分別詐騙丁○○、丙○○
    、己○○、戊○○，為一行為觸犯數罪名，屬於一行為侵害
    數法益之想像競合犯，應依修正後刑法第五十五條規定，從
    一重處斷（修正後刑法第五十五條關於想像競合犯之規定，
    固增加但書：「但不得科以較輕罪名所定最輕本刑以下之刑
    」之規定，惟此係屬科刑之限制，為法理之明文化，非屬法
    律之變更，毋庸比較新舊法）。另上揭詐欺集團成員等人，
    為前開詐欺取財犯行，有犯意聯絡及行為分擔，固均為共同
    正犯，惟幫助犯係從犯，從屬正犯而成立，刑法上既無「共
    同幫助」之情，當亦無「幫助共同」之可言（司法院七０廳
    刑一字第一一０四號函亦同此見解），併予敘明。爰審酌被
    告對於詐騙集團收受他人帳戶以遂行詐騙目的之手法有所預
    見，竟提供帳戶予不法份子使用，非惟幫助行詐欺取財者遂
    行取財目的，同時使其得以隱匿其真實身分，減少遭查獲之
    風險，愈使其肆無忌憚，加深犯罪之猖獗，且本案被害人丁○○、丙○○、己○○、戊○○確因遭詐騙而受有上開匯入
    被告帳戶金額之損害，計有四次詐欺犯行，被害人匯款至被
    告前揭帳戶金額合計約為三十四萬元，所生危害非寡，惟念
    及被告本身並未實際參與本件詐欺取財之犯行，責難性較小
    ，被告所獲交易存摺資料代價為三千元，所得非多，且被告
    雖於偵查中否認犯行，惟迄本院審理中尚知及時悔悟而坦承
    犯行，供述犯案情節，犯後態度尚稱良好，然迄未與被害人
    達成和解等一切情狀，量處如主文所示之刑，並諭知易科罰
    金之折算標準，以資懲儆。又被告行為後，刑法第四十一條
    第一項前段亦有修正，被告行為時，依修正前刑法第四十一
    條第一項前段、罰金罰鍰提高標準條例第二條（現已刪除）
    之規定，有期徒刑、拘役易科罰金之折算標準，原以銀元一
    百元、二百元、三百元折算一日，經折算為新臺幣後，應以
    新臺幣三百元、六百元、九百元折算一日，而刑法第四十一
    條第一項前段修正後，則規定為以新臺幣一千元、二千元或
    三千元折算一日，此因屬科刑規範事項之變更，其折算標準
    為裁判時所應諭知，自有就新舊法規定比較之必要，經比較
    新舊法結果，以被告行為時關於易科罰金之規定，較有利於
    被告，則應依刑法第二條第一項前段之規定，依修正前刑法
    第四十一條第一項前段、修正前罰金罰鍰提高標準條例第二
    條、現行法規所定貨幣單位折算新台幣條例第二條之規定，
    定其折算標準。〔按定易科罰金之折算標準，係屬科刑規範
    事項，非屬最高法院九十五年五月二十三日九十五年第八次
    刑庭會議決議第一、（四）則所定，比較新舊法應就罪刑有
    關之共犯、未遂犯、想像競合犯、牽連犯、連續犯、結合犯
    ，以及累犯加重、自首減輕暨其他法定加減原因（如身分加
    減）與加減例等一切情形，綜其全部罪刑之結果而為比較之
    情形，其既非屬法律適用之情形，即無與之綜合比較之適用
    ，附此敘明〕。末以，本件被告成立犯罪時間在九十六年四
    月二十四日之前，查無中華民國九十六年罪犯減刑條例第三
    條所列不予減刑之情形，合於同條例第二條第一項第三款減
    刑條件，應依同條例第七條之規定，減其宣告刑二分之一如
    主文所示減得之刑，並諭知易科罰金之折算標準。
據上論斷，應依刑事訴訟法第二百七十三條之一第一項、第二百
九十九條第一項前段，刑法第二條第一項前段、第三百三十九條
第一項、第三十條第一項、第二項、第五十五條、修正前刑法第
四十一條第一項前段，罰金罰鍰提高標準條例第一條前段、修正
前罰金罰鍰提高標準條例第二條，現行法規所定貨幣單位折算新
臺幣條例第二條，中華民國九十六年罪犯減刑條例第二條第一項
第三款、第七條、第九條，判決如主文。
本案經檢察官乙○○到庭執行職務。
中　　華　　民　　國　　96　　年　　8 　　月　　29　　日
      　　　　　　臺灣臺中地方法院刑事第五庭
                      法　官　吳  崇  道
以上正本證明與原本無異。
如不服本判決，應於收受送達後十日內向本院提出上訴書狀（應
附繕本）。
  　　　　　　　　  　書記官  黃  舜  民
中　　華　　民　　國　　96　　年　　8 　　月　　29　　日
附錄論罪科刑法條
刑法第三百三十九第一項：
意圖為自己或第三人不法之所有，以詐術使人將本人或第三人之
物交付者，處五年以下有期徒刑、拘役或科或併科一千元以下罰
金。
